最高法院刑事判決　　　　　　九十六年度台上字第六九七三號
上　訴　人　甲○○
上列上訴人因違反商業會計法案件，不服台灣高等法院中華民國
九十五年十一月二十三日第二審判決（九十五年度上重訴字第七
三號，起訴案號：台灣台北地方法院檢察署九十三年度偵緝字第
一三八七號），提起上訴，本院判決如下：
    主  文
原判決撤銷，發回台灣高等法院。
    理  由
本件原判決認定上訴人甲○○於民國九十一年間與真實姓名年籍
不詳自稱「蔡先生」之成年男子，共同基於填製不實會計憑證及
幫助他人逃漏營業稅捐之犯意聯絡，並基於概括之犯意，由上訴
人提供其國民身分證，申請擔任設於台北市○○○路○段五十一
之二號六樓欣晟工程有限公司（下稱欣晟公司）之負責人。嗣於
同年五月二日獲准變更登記為欣晟公司（遷址台北市松山區○○
○路四七七號三樓）之名義負責人，即商業會計法之商業負責人
，明知該公司並無銷貨之事實，竟由「蔡先生」自同年五月間起
至九月間（起訴書誤載為十月八日）止，連續在不詳地點先後數
次以該公司之名義，填製買受人、品名、數量及金額均不實之會
計憑證統一發票（張數及金額詳如原判決附表所示）後，分別交
付如該附表所示之各該公司，作為該公司向欣晟公司買受商品之
進項憑證，再由各該公司持該等統一發票向稅捐機關申報扣抵營
業稅款，幫助各該公司逃漏如該附表所示之營業稅捐。因認第一
審論處上訴人共同連續商業負責人，以明知為不實之事項，而填
製會計憑證罪刑，為無不合，予以維持，駁回上訴人在第二審之
上訴，固非無見。
惟查：(一)、按有罪之判決書，須將法院依職權認定之犯罪事實翔
記於事實欄，然後於理由內逐一說明其憑以認定之證據，使事實
與理由兩相一致，始稱適法；倘若事實已有記載，而理由論證未
臻周全，或理由說明與事實記載或卷內證據資料，不相符合互生
齟齬，均屬判決理由矛盾之違法，按諸刑事訴訟法第三百七十九
條第十四款後段規定，為判決當然違背法令，足以構成撤銷之原
因。原判決理由欄說明「被告於原審審理時自承：欣晟公司九十
一年十月二日股東同意書上之『甲○○』簽名，確係伊所為（見
欣晟公司登記案卷、原審九十五年八月一日審判筆錄第二頁），
而該紙同意書內容復載明欣晟公司原股東即被告將出資額讓與黃
培昌並退出股東等語，衡情倘被告事前確不知悉亦未同意擔任欣
晟公司負責人，其於乍見該紙同意書而獲悉身分遭人冒用之際，
理應循適法途徑提出異議，以維自身權益，然其竟未加反對，仍
於上開同意書上簽名，亦未向臺北市商業管理處提出異議，益證
其事前知悉並同意擔任欣晟公司之負責人，其就擔任欣晟公司負
責人乙事，自難諉稱不知」等情。然依據第一審審判筆錄之記載
：「（提示欣晟公司登記卷宗九十一年十月二日股東同意書上的
簽名是否你簽的？）很像我的簽名，但我的簽名應該不是這樣」
、「（提示本院九十五年六月五日準備程序筆錄第三頁的簽名，
上開股東同意書上的簽名是否如你在準備程序筆錄的簽名相同？
）很像，有可能是我簽名的沒有錯，但簽的時候旁邊都沒有那些
字」（見第一審卷第五十五頁背面）。如果無訛，上訴人並未如
原判決理由欄所載該股東同意書上之「甲○○」簽名，「確係」
上訴人所為，上訴人所稱很像、有可能是其簽名，仍與確實承認
並非一致，況上訴人於原審審判期日亦抗辯：「（你在地院也承
認股東同意書上的名字是你簽名的，對此有意見？）同意書上的
名字很像，但是我真的沒有去簽那個名字」等語（見原審卷第三
十八頁背面），亦否認有在股東同意書上簽名。原審未進一步調
查審認，遽採為認定上訴人犯罪之依據，自有理由矛盾及調查未
盡之違誤。(二)、依起訴書之記載，檢察官起訴上訴人自九十一年
五月至九十一年十月八日間，連續先後多次以明知不實之事項而
填載不實之會計憑證即統一發票等情。原判決認定上訴人犯罪之
時間係自九十一年五月到同年九月間止，則九十一年十月一日至
同年月八日止之犯罪事實，既經檢察官起訴，原判決並未審理判
決，或認該部分事實不成立犯罪，敘明與論罪科刑部分有裁判上
一罪關係，不另為無罪諭知之理由，僅於事實欄附記「起訴書誤
載為十月八日」，自有已受請求之事項未予判決之違誤。上訴意
旨執以指摘原判決不當，非無理由，應認原判決有發回更審之原
因。
據上論結，應依刑事訴訟法第三百九十七條、第四百零一條，判
決如主文。
中　　華　　民　　國　九十六　年　 十二 　月　　七　　日
                      最高法院刑事第九庭
                          審判長法官  洪　清　江
                                法官  石　木　欽
                                法官  李　伯　道
                                法官  韓　金　秀
                                法官  陳　晴　教
      本件正本證明與原本無異
                                      書  記  官
中　　華　　民　　國　九十六　年　 十二 　月   十八   日
                                                 H
